【裁判字號】    99,訴,705
【裁判日期】    991231
【裁判案由】    損害賠償
【裁判全文】
臺灣臺北地方法院民事判決               99年度訴字第705號
原      告  李美慧
            陳蘊馥
共      同
訴訟代理人  陳曉祺律師          .
被      告  荷商荷蘭銀行台北分公司
法定代理人  袁清薇
被      告  王若唯
被      告  荷銀保險經紀人股份有限公司
法定代理人  陳莉芳
被      告  吳金霖
上列四人共同
訴訟代理人  莊秀銘律師
            陳志律師
            楊鎮宇律師
上列當事人間損害賠償事件，本院於民國99年12月14日言詞辯論
終結，判決如下：
    主  文
原告之訴及假執行聲請均駁回。
訴訟費用由原告負擔。
    事實及理由
壹、程序部分
一、按訴狀送達後，原告不得將原訴變更或追加他訴，但請求之
    基礎事實同一者或不甚礙被告之防禦及訴訟之終結者，不在
    此限，民事訴訟法第255條第1項第2款、第7款定有明文。經
    查：
（一）原告李美慧起訴時訴之聲明為：被告荷商荷蘭銀行台北分
      公司（下稱荷蘭銀行）、王若唯、吳金霖應連帶給付原告
      李美慧新臺幣（下同）3,862,867元及自起訴狀繕本送達
      之翌日起至清償日止，按年息5%計算之利息。
（二）原告嗣於99年3月9日具狀追加陳蘊馥為原告，並據此變更
      訴之聲明為：（1）被告荷蘭銀行、王若唯、吳金霖應連
      帶給付原告李美慧2,549,362元及自起訴狀繕本送達之翌
      日起至清償日止，按年息5%計算之利息。（2）被告荷蘭
      銀行、王若唯、吳金霖應連帶給付原告陳蘊馥1,313,505
      元及自起訴狀繕本送達之翌日起至清償日止，按年息5%
      計算之利息。
（三）原告復於99年3月18日另具狀追加荷銀保險經紀人股份有
      限公司（下稱荷銀保險公司）為被告，並據此變更訴之聲
      明為：（1）被告荷蘭銀行、王若唯應連帶給付原告李美
      慧2,549,362元及自起訴狀繕本送達之翌日起至清償日止
      ，按年息5%計算之利息；並應連帶給付原告陳蘊馥1,313,
      505元及自99年3月11日起至清償日止，按年息5%計算之利
      息。（2）被告荷銀保險公司、吳金霖應連帶給付原告李
      美慧2,549,362元及被告荷銀保險公司自99年3月20日起、
      被告吳金霖自起訴狀繕本送達之翌日起至清償日止，按年
      息5%計算之利息；並應連帶給付原告陳蘊馥1,313,505元
       ，及被告荷銀保險公司自99年3月20日起、被告吳金霖自
      99年3月11日起至清償日止，按年息5%計算之利息。（3）
      上開任一債務人給付後，其他全部債務人免除給付義務。
      （4）願供擔保，准為假執行。
（四）查原告所為上述訴之變更及追加，係基於同一基礎事實之
      請求，且被告均得就原告所主張之同一請求基礎事實，本
      於已提出之證據為防禦，不甚礙被告之防禦及本件訴訟之
      終結，依上述民事訴訟法之規定，原告所為訴之變更及追
      加，自均應予准許。
二、按解散之公司除因合併、分割或破產而解散外，應行清算；
    解散之公司，於清算範圍內，視為尚未解散；公司之清算人
    ，在執行職務範圍內，為公司負責人；股份有限公司之清算
    ，以董事為清算人，但本法或章程另有規定或股東會另選清
    算人時，不在此限，公司法第24條、第25條、第8條第2項、
    第322條第1項分別定有明文。經查，被告荷蘭銀行於本院審
    理中進行清算程序，並以袁清薇為清算人，對外代表公司，
    復經其聲明承受訴訟在案，核與民事訴訟法第170條、第175
    條承受訴訟之規定相符，自應予准許。
貳、實體部分
一、原告起訴主張：
（一）原告李美慧於96年5月3日，因被告荷蘭銀行之受僱人即被
      告王若唯與被告荷銀保險公司之受僱人即被告吳金霖之推
      薦，向訴外人安聯人壽保險股份有限公司（下稱安聯人壽
      ）以原告李美慧自己為要保人購買保險金額為500萬元之
      「統一安聯人壽新卓越變額萬能壽險」（保單編號：PL00
      000000；下稱系爭契約1），並以原告李美慧之配偶即原
      告陳蘊馥為要保人購買保險金額為500萬元之「統一安聯
      人壽新卓越變額萬能壽險」（保單編號：PL00000000；下
      稱系爭契約2）；嗣原告李美慧於96年7月24日再以自己為
      要保人購買保險金額為300萬元之「安聯人壽新卓越變額
      萬能壽險」（保單編號：PL0000 0000；下稱系爭契約3）
      。當時原告曾告知被告王若唯、吳金霖說明原告不願意購
      買任何有關保險之商品，豈料被告王若唯、吳金霖在推銷
      系爭契約1至3之商品予原告時，竟未據實告知上述商品乃
      投資型保單，兼具投資理財與保險功能，而聲稱此商品係
      投資平台，保險形式之包裝僅為節稅目的，實際與保險無
      涉，以此方式欺騙原告此商品無違原告所告知不願購買任
      何有關保險商品之情況，原告遂在王若唯及吳金霖之誘導
      下購買此商品；詎料，事後原告經查證，始發現系爭契約
      1至3之商品仍係一款投資型保單，兼具投資理財與保險功
      能，故被告吳金霖、王若唯在銷售系爭投資型保單時，欺
      騙原告該商品與保險無涉，導致原告誤買該商品，故被告
      荷蘭銀行在監督員工辦理財富管理業務上有疏失，亦未本
      於誠實信用原則來執行業務。再以，被告王若唯、吳金霖
      在推銷系爭契約1至3之商品予原告時，告知原告僅須負擔
      3%之手續費，其餘均不需再負擔任何費用，而並未依「投
      資型保險投資管理辦法」第3條規定，詳實告知原告需額
      外負擔危險保費、指數型基金申購費等費用，待原告收到
      對帳單後始發現前開費用，隨即於96年8月13日向被告吳
      金霖反應要求退保，惟被告王若唯、吳金霖均藉口拖延不
      願配合辦理。
（二）嗣原告李美慧、陳蘊馥因被告吳金霖建議可節省成本，且
      僅於要保書上簽名並將空白未填寫投資標的之要保書交付
      即可，遂於96年9月27日將系爭契約1解約後再拆為2份（
      保單編號分別為PL00000000、PL00000000；下稱系爭契約
      4、5），並以原告李美慧為被保險人；另將系爭契約2解
      約後再拆為2份（保單編號分別為PL00000000、PL0000000
      0；下稱系爭契約6、7），並以原告陳蘊馥為被保險人。
      原告李美慧所購買之3份保單及原告陳蘊馥所購買之2份保
      單，被告吳金霖均未經原告之授權，亦未就相關內容詢問
      原告等，即擅自虛偽填載上開要保書上之告知義務欄，致
      原告李美慧所購買之系爭契約3、4、5及原告陳蘊馥所購
      買之系爭契約6、7，共5份保單竟因據實告知事項欄係由
      被告吳金霖代為填寫，或勾選有不實或遺漏之處，而於98
      年6月12日分別遭訴外人安聯人壽以原告李美慧、陳蘊馥
      違反保險法第64條之告知義務而解約，並僅退還各保單之
      賸餘價值1,810,286元、1,810,286元、1,842,331元、1,8
      44,164元、1,830,066元，共計9,137,133元，致原告李美
      慧因此受有2,549,362元之損害【（500萬元＋300萬元）
      －1,810,286元－1,810,286－1,83 0,066元（系爭契約3
      、4、5等3份保單之保單剩餘價值）】；原告陳蘊馥則受
      有1,313,505元之損害【500萬元－1,84 2,331元－1,844,
      164元（系爭契約6、7等2份保單之保單剩餘價值）】。
（三）本件原告因被告王若唯、吳金霖之欺騙而購買系爭投資型
      保單，因而受有支出危險保費、指數型基金申購費等額外
      程序費用之損害；又因被告吳金霖未經授權擅自虛偽填載
      要保書上之告知義務欄，導致原告遭保險公司片面解約而
      受有損害。爰將請求權基礎分述如下：
 （1）因被告王若唯、吳金霖惡意欺瞞系爭商品實具有保險性質
      之事實，誘騙原告2人購買系爭商品，因而須支付安聯人
      壽危險保費、指數型基金申購費…等程序費用而受有損害
      ，被告二人已構成民法第184條第1項後段及同條第2項規
      定之侵權行為及同法第185條之共同侵權行為，應連帶對
      原告2人負損害賠償責任。原告李美慧已明確告知被告王
      若唯、吳金霖說明原告不願購買任何有關保險商品，然被
      告王若唯、吳金霖竟共同故意欺騙原告系爭商品與保險無
      涉，致原告誤買兼具保險形式之投資型保單，且被告王若
      唯、吳金霖於推銷該投資型保單時，未盡據實告知及說明
      之義務，導致原告須負擔危險保費、指數型基金申購費等
      程序費用而受有損害。渠等之行為係故意以違背善良風俗
      之方法，加損害於原告，且已違反投資型保險投資管理辦
      法第4條（現行法已修正為第3條）之保護他人之規定：「
      保險人銷售投資型保險商品時，應充分揭露相關資訊；於
      訂約時，應以重要事項告知書向要保人說明下列事項，並
      經其簽章：一、各項費用。二、投資標的及其可能風險。
      三、相關警語。四、其他經主管機關規定之事項。前項資
      訊揭露及銷售應遵循事項，由主管機關另定之。」。是以
      ，被告王若唯、被告吳金霖已對原告構成民法第184條第1
      項後段及同條第2項規定之侵權行為。
 （2）被告吳金霖未經原告2人授權，擅自虛偽填載要保書上之
      告知義務欄，導致原告2人遭保險公司片面解約而受有損
      害，顯已構成民法第184條第1項前段及後段之侵權行為，
      應對原告負損害賠償責任。
（四）又被告荷蘭銀行、荷銀保險公司分別對其受僱人即被告王
      若唯、吳金霖在執行業務上監督管理有疏失，亦未本於誠
      實信用原則來執行業務，以致其僱員以欺騙方式誘使原告
      購買商品，並虛偽填載客戶資料，令安聯人壽發現系爭保
      單資料與現實狀況不符要求解除契約造成原告受有損害應
      依民法第188條第1項規定，被告荷蘭銀行與被告王若唯、
      被告荷銀保險公司與被告吳金霖，分別對原告李美慧、陳
      蘊馥之損害負連帶損害賠償責任。按受僱人因執行職務，
      不法侵害他人之權利者，由僱用人與行為人連帶負損害賠
      償責任。民法第188條第1項前段定有明文。民法第188條
      第1項前段僱用人責任依據在於使用他人，享用其利者，
      應承擔其害，負其責任；且僱用人具有較佳能力，得以控
      管受僱人之品行、操守及及其執行職務時之行為；並得藉
      商品、勞務之價格以分散損害。是以，因被告荷蘭銀行對
      於受僱人被告王若唯、以及被告荷銀保險公司對於吳金霖
      在執行業務上監督管理有疏失，被告王若唯及被告吳金霖
      已對原告構成民法第184條第1項前段、同條第1項後段及
      同條第2項之侵權行為，應對原告所受損害負連帶損害賠
      償責任，而被告荷蘭銀行及被告荷銀保險公司對於僱員執
      行業務未盡監督之責，讓其僱員以欺騙方式誘使原告購買
      商品，並虛偽填載客戶資料，以致安聯人壽發現系爭保單
      資料與現實狀況不符，以違反保險法第64條為由要求解除
      契約造成原告受有損害，依民法第188條第1項規定，被告
      荷蘭銀行與被告王若唯、被告被告荷銀保險公司與被告吳
      金霖，應對原告之損害負連帶損害賠償責任。
（五）經查，系爭契約3之保單記載原告李美慧身高155公分、體
      重52公斤；系爭契約4、5之保單則均記載原告李美慧身高
      160公分，體重50公斤。然上開保單上所載原告李美慧之
      身高、體重，與原告李美慧於96年12月23日在臺北榮民總
      醫院之身體檢查報告所載身高163公分、體重61公斤嚴重
      不符，而原告李美慧豈會對於自身身高體重有嚴重誤知。
      又上開保單對於原告李美慧有汞金屬中毒、甲狀腺癌、良
      性結節、結腸無力、眼睛黃斑部病變等病史紀錄、4次住
      院記錄均無記載，且受益人欄中之字跡亦非原告李美慧所
      填寫，況因原告李美慧於購買當時並不知此商品是保險商
      品，故自未主動告知病史或據實填載個人資料，足認原告
      李美慧資料並非親填，亦非被告吳金霖詢問原告後所為。
      再者，因被告王若唯、吳金霖欺騙此商品與保險無涉，致
      原告陳蘊馥當時亦不知此商品是保險商品，自未主動告知
      病史或據實填載個人資料，被告吳金霖係於未經詢問原告
      陳蘊馥之情形下即擅自填寫要保書上個人資料，以致對於
      原告陳蘊馥有腎結石、痛風性關節炎、良性前列腺增生、
      代謝異常等病史及長期服藥之紀錄均無記載。
（六）被告雖於99年8月24日當庭陳稱：「…被告吳金霖當初有
      詢問原告李美慧，但當時並未馬上填寫，所以回去補填時
      ，導致與實際有誤差，但此誤差都還在標準範圍內，並未
      影響到是否增加保費或是拒保的情形」云云，然觀諸一般
      保險實務，業務員於詢問要保人後代為填載據實告知義務
      時，自應當場填載相關資料，關於被保險人之健康告知事
      項欄位，其內容多達十餘項，豈有可能嗣後方為補填，顯
      見被告抗辯其嗣後方補填原告李美慧之身高體重資料確已
      悖於經驗法則，而不足採信。又被告復辯稱系爭契約3之
      受益人為原告之女兒陳宇彤，此部分不可能是被告吳金霖
      所知悉云云，實則該受益人欄位並非吳金霖詢問原告李美
      慧後所填載，而係原告李美慧於簽立上開保單之1、2個月
      後前往被告荷蘭銀行處與被告王若唯進行理財諮詢時，被
      告王若唯突詢問原告李美慧將來想要把這筆錢留給誰？原
      告始回答想留給女兒陳宇彤。此外，被告另抗辯要保人於
      保險契約書上均有簽名，推認原告2人均已確認保險契約
      告知事項之內容等語，惟本案原告2人僅依保險業務員即
      被告吳金霖之要求於保險契約書上簽名，並未逐項確認各
      該告知事項內容。
（七）被告荷蘭銀行與被告王若唯、被告荷銀保險公司與被告吳
      金霖應分別就原告李美慧之損害2,549,362元及原告陳蘊
      馥之損害1,313,505元負連帶損害賠償責任。按損害賠償
      ，除法律另有規定或契約另有訂定外，應以填補債權人所
      受損害及所失利益為限。民法第216條第1項定有明文。經
      查，原告李美慧投入500萬元及300萬元購買系爭2份保單
      ，其中1份保單嗣後又再分別拆單為2份保單，均因被告王
      若唯及被告吳金霖上開行為致原告李美慧受有損害為2,54
      9,362元【計算式：（500萬元+300萬元）－1,810,286元
      －1,810,286－1,830,066元（安聯人壽保險公司解約時，
      3份保單之保單剩餘價值）＝2,549,362元】。原告陳蘊馥
      當時共投入500萬元購買系爭保單，而該保單嗣後又再分
      別拆單為2份保單，均因被告王若唯及被告吳金霖上開行
      為致原告陳蘊馥受有損害為1,313,505元【計算式：500萬
      元－1,842,331元－1,844,164元（安聯人壽保險公司解約
      時，2份保單之保單剩餘價值）＝1,313,505元】。稽此，
      被告荷蘭銀行及被告荷銀保險公司就其僱員以詐欺手段誘
      騙客戶購買商品，並虛偽填載客戶資料，以致安聯人壽發
      現系爭保單資料與現實狀況不符，以違反保險法第64 條
      為由要求解除契約，已如前述，因而分別造成原告李美慧
      損失2,549,362元及原告陳蘊馥損失1,313,505元，依民法
      第184條、第188條規定，被告荷蘭銀行公司與被告王若唯
      、被告荷銀保險公司與被告吳金霖應分別就原告李美慧及
      原告陳蘊馥上開損害負連帶損害賠償之責。
（八）聲明：（1）被告荷蘭銀行、王若唯應連帶給付原告李美
      慧2,549,362元，及自起訴狀繕本送達之翌日起至清償日
      止，按年息5%計算之利息；並應連帶給付原告陳蘊馥1,31
      3,505 元，及自99年3月11日起至清償日止，按年息5%計
      算之利息。（2）被告荷銀保險公司、吳金霖應連帶給付
      原告李美慧2,549,362元，及被告荷銀保險公司自99年3月
      20日起、被告吳金霖自起訴狀繕本送達之翌日起至清償日
      止，按年息5% 計算之利息；並應連帶給付原告陳蘊馥
      1,313, 505元，及被告荷銀保險公司自99年3月20日起、
      被告吳金霖自99年3月11 日起至清償日止，按年息5%計算
      之利息。（3）上開任一債務人給付後，其他全部債務人
      免除給付義務。（4）願供擔保，請准宣告假執行。
二、被告則共同抗辯：
（一）被告王若唯、吳金霖並無欺瞞系爭產品之性質，且原告親
      簽之「統一安聯人壽新卓越變額萬能壽險要保書」，上載
      內容有「要保人」、「被保險人」、「受益人」、「投保
      金額」、「保險費」等字樣，依原告2人之社會地位及經
      驗，豈會不知系爭產品含有保險之性質。再者，原告亦不
      爭執曾於93年4月間，向訴外人花旗銀行購買同類產品（
      即富邦吉祥變額萬能壽險），故原告主張其不瞭解系爭產
      品性質，顯係臨訟杜撰之詞。退步言之，原告於起訴狀中
      曾自陳：「96年9月27日被告吳金霖曾來原告家中表示為
      節省危險成本欲將原投入1,000萬元所購買的2份保單拆成
      4份」，嗣經原告同意後，於同日簽訂4份要保書，足見原
      告瞭解「危險成本」後，尚且同意被告吳金霖拆單之建議
      ，何來其所稱之「不願購買任何有關保險商品」，故原告
      至遲亦於96年9月27日將原保單贖回改購買4份保單時，已
      知悉系爭產品具有保險之性質。
（二）系爭產品重要事項告知書中，已明確揭示「行政管理費：
      每月最高為新臺幣120元」、「危險保險費：根據危險保
      險費費率表，依扣款當時被保險人之到達年齡與危險保額
      計算每月收取之」、「提領費用：每一保單年度內4次免
      費，超過4次起每次收取新臺幣1,000元」、「轉換費用：
      每一保單年度內4次免費，超過4次起每次收取轉換費用新
      臺幣500元」、「投資標的之各項費用...申購手續費：最
      高依投資標的申購手續費用5折計算」，並由原告勾選「
      本人已完全瞭解應繳之費用」後，於要保人簽名欄處簽名
      確認，復經被告王若唯、吳金霖口頭告知原告，且該危險
      保費係投資型保單本質上必然收取之費用，依原告之社會
      地位及先前投資花旗銀行相類產品之經驗，實無不知之理
      ；至於指數型基金申購費，除於上開告知書揭示外，另於
      安聯人壽網站上亦明確揭示申購該檔基金之申購費為1%，
      可知原告應負擔0.5%之申購手續費，尚難僅憑原告片面之
      詞，即逕認被告未為告知。原告不僅不願支付上開危險保
      費、指數型基金，甚至連申購該檔基金與嗣後贖回時，臺
      幣兌換美元之價差，都認為不應由其負擔，蠻橫地要求被
      告等須補償危險保費、指數型基金及匯差，而被告等為求
      消弭紛爭及基於對客人之尊重，由被告王若唯、吳金霖各
      賠償原告34,203元，共計68,406元，補償原告不願支付之
      上開費用。此亦為原告未要求解約之理由，故原告辯稱其
      反應欲退保時，未獲積極處理，致其損害日益擴大，顯未
      就全部事實為真實之陳述，不足採信。
（三）再者，縱認原告於購買之初不知產品性質，依其於起訴狀
      中自陳贖回拆單等情，亦足認至遲於96年9月27日時，原
      告已知悉系爭產品具有保險之性質，已如上述，則於計算
      損害賠償數額時，亦應以購買保單後至96年9月27日為止
      之保單價值差額為其損害賠償之數額，而非以98年6月11
      日贖回時與購買保單時計算保單價值差額；至於原告主張
      未告知相關費用部分，如其主張為實在，亦僅應以未告知
      收取而收取之費用計算其損害賠償之數額，尚難逕認原告
      聲明主張之全部損害，均與被告之行為具有因果關係，且
      被告王若唯、吳金霖已各自賠償原告34,203元，共計68,4
      06元，此點亦為原告所不爭執，則縱認原告主張有理由，
      於計算損害賠償時，此部分亦應予以扣除。
（四）又系爭要保書上之據實告知義務說明欄，實係由被告吳金
      霖詢問原告後填寫，此觀同時簽立要保人為陳蘊馥之要保
      書上身高、體重記載均正確，即可知要保書上之內容確為
      吳金霖詢問原告後填寫。至於李美慧部分有身高、體重不
      符之情形，係因吳金霖詢問後未當場填寫，嗣後依記憶補
      填方致與李美慧實際身高、體重出現落差，惟此一落差仍
      在標準值內，並未達到需增加保費或解約之情形，是上開
      身高、體重不符之情形顯與安聯人壽解約之原因無關。另
      就其他健康事項部分，亦係原告2人當場告知無重大疾病
      紀錄後，於下方簽名欄處簽名確認，故原告主張要保書上
      之據實告知義務說明欄為吳金霖擅自填寫，顯不可採。且
      原告所購買之系爭契約，雖因違反保險法第25條及第64條
      第2項所揭之告知義務，遭訴外人安聯人壽解約，惟安聯
      人壽並未依上開條文，沒收原告之保費，反而依各保單賸
      餘價值退回原告共計9,137,133元，是縱認原告遭安聯人
      壽解約係因被告吳金霖所致，原告亦未因此受有任何損害
      。
（五）此外，就被告荷蘭銀行與荷銀保險公司而言，渠等須以被
      告王若唯及吳金霖之行為，均屬原告損害之共同原因為前
      提，方有成立不真正連帶債務之餘地。而原告就本件主張
      未據實填寫健康告知事項部分，請求之對象僅有被告吳金
      霖、荷銀保險公司，顯與被告王若唯無關，則被告荷蘭銀
      行應無因此與荷銀保險公司成立不真正連帶債務之餘地。
      且就隱瞞商品性質部分，縱原告之主張成立，其損害賠償
      之計算，亦應自投資日算至96年9月27日原告自願拆單為
      止，故其後所生之損害均不在此一主張所得請求賠償之範
      圍；而就未據實填寫健康告知事項部分，縱原告之主張成
      立，系爭5份保單亦僅要保人為原告李美慧部分，方有未
      據實填寫健康告知事項之爭執。是原告上二主張所得請求
      損害賠償之範圍顯然不同，故若原告主張成立，必有部分
      屬被告荷蘭銀行及荷銀保險公司應負不真正連帶債務之責
      ，部分則與被告荷蘭銀行、王若唯無關，而屬被告荷銀保
      險公司與被告吳金霖應負連帶責任之債務。綜上所述，原
      告泛言主張荷蘭銀行與荷銀保險公司間，就原告主張之全
      部損害，應負不真正連帶債務之責，恐有違誤。
（六）聲明：（1）原告之訴駁回。（2）如受不利判決，願供擔
      保請准宣告免為假執行。
三、兩造不爭執之事項：
 （1）被告荷蘭銀行所屬理財專員即被告王若唯曾於96年4月間
      轉介被告荷銀保險公司所屬保險專員即被告吳金霖，提供
      原告統一安聯人壽新卓越變額萬能壽險要保書、重要事項
      告知書、投保人須知、統一安聯人壽投資型保險第一期保
      險費餘額投入日批註條款申請書等資料後：
    原告李美慧於96年5月3日以自己任要保人暨被保險人，指
      定其配偶即原告陳蘊馥為受益人，向訴外人安聯人壽購買
      投保金額556萬元之系爭契約1（保單號碼：PL00000000）
      ，躉繳金額500萬元。
    原告陳蘊馥曾任要保人暨被保險人，指定原告李美慧為受
      益人，於96年5月3日向安聯人壽購買投保金額556萬元之
      系爭契約2（保單號碼：PL00000000），躉繳金額500萬元
      。
    原告李美慧於96年7月24日以自己任要保人暨被保險人，指
      定訴外人陳宇彤為受益人，向安聯人壽購買投保金額300萬
      元之系爭契約3（保單號碼：PL00000000），躉繳金額300
      萬元。
 （2）原告李美慧、陳蘊馥於96年9月27日因被告吳金霖之建議
      ，解除系爭契約1、2，贖回時原告李美慧、陳蘊馥獲返還
      金額分別為4,902,082元、4,976,315元，共計9,878,397
      元，原告隨即於同日以前述贖回款中之9,878,000元分成
      4份，分別：
    以原告李美慧名義任要保人暨被保險人，向安聯人壽購買
      系爭契約4、5（保單號碼分別為：PL00000000、PL000000
      00）。
    以原告陳蘊馥任要保人暨被保險人，向安聯人壽購買系爭
      契約6、7（保單號碼分別為：PL00000000、PL00000000）
      。
 （3）原告李美慧、陳蘊馥書立系爭契約1至7時，在各該「被保
      險人健康告知事項」欄中之項目均經勾否，且均係被告吳
      金霖所勾選。
 （4）原告所購買之系爭契約3至7，分別遭訴外人安聯人壽於98
      年6月11日以未據實說明原告李美慧有重金屬中毒、甲狀
      腺癌、良性結節、結腸無力等病史；原告陳蘊馥有腎結石
      、痛風性關節炎、良性前列腺增生、代謝異常等病史，均
      違反保險法第64條規定之據實說明告知義務為由，以存證
      信函向原告2人分別為解除契約之意思表示，並經其等收
      受後，復以給付支票方式退還各保單賸餘價值予原告李美
      慧、陳蘊馥各1,830,066元、1,810,286元、1,810,286元
      、1,842,331元、1,844,164元，共計9,137,133元。
 （5）被告王若唯、吳金霖曾分別給付原告34,203元，共計68,4
      06元。
四、得心證之理由：
（一）上述不爭執事實，有統一安聯人壽新卓越變額萬能壽險要
      保書、安聯人壽新卓越變額萬能壽險要保書、安聯人壽新
      卓越變額萬能壽險簡式要保書、安聯人壽保險股份有限公
      司寄發之存證信函、安聯人壽保險股份有限公司給付簽收
      單在卷為證，且為兩造所不爭執真正，自可信為真實。
（二）依本院卷內所附原告李美慧於96年5月3日以自己任要保
      人暨被保險人，指定其配偶即原告陳蘊馥為受益人，向訴
      外人安聯人壽購買投保金額556萬元之系爭契約1（保單號
      碼：PL00000000），躉繳金額500萬元。原告陳蘊馥曾
      任要保人暨被保險人，指定原告李美慧為受益人，於96年
      5月3日向安聯人壽購買投保金額556萬元之系爭契約2（保
      單號碼：PL00000000），躉繳金額500萬元。原告李美
      慧於96年7月24日以自己任要保人暨被保險人，指定訴外
      人陳宇彤為受益人，向安聯人壽購買投保金額300萬元之
      系爭契約3（保單號碼：PL00000000），躉繳金額300萬元
      之要保書各1份。上述要保書內均有原告李美慧、原告陳
      蘊馥之簽名，原告2人對於該簽名之真正並不爭執。而經
      本院檢視，原告2人所親自簽名之上述要保書，其內容均
      載有「萬能壽險要保書」、「要保人」、「被保險人」、
      「保險金受益人」、「投保金額」、「保險費」、「保單
      號碼」等字樣，據此明顯可判斷原告所簽名乃係屬保險契
      約相關文件，原告2人於上述要保書上親自簽名，焉有不
      知所簽訂文件之性質，故原告主張遭被告王若唯、吳金霖
      欺騙而購買系爭保險商品，即與常情未符。
（三）又上述要保書內容，均附有重要事項告知書，而該等告知
      書內，亦均有明載「行政管理費：每月最高為新臺幣120
      元」、「危險保險費：根據危險保險費費率表，依扣款當
      時被保險人之到達年齡與危險保額計算每月收取之」、「
      提領費用：每一保單年度內4次免費，超過4次起每次收取
      新臺幣1,000元」、「轉換費用：每一保單年度內4次免費
      ，超過4次起每次收取轉換費用新臺幣500元」、「投資標
      的之各項費用：申購手續費：最高依投資標的申購手續費
      用5折計算」、「贖回費用：無」等，該重要事項告知書
      上「本人已完全瞭解應繳之費用」欄並有勾選之記錄，於
      重要事項告知書之要保人簽名欄處並有原告2人簽名之事
      實，有重要事項告知書在卷可據，該重要事項告知書既載
      有相關費用負擔，並經原告簽名確認，該事實與原告所主
      張被告王若唯、吳金霖未告知該等費用負擔之事實並不相
      符。
（四）原告雖主張被告王若唯、吳金霖曾分別賠償原告34,203元
      ，共計68,406元，顯見被告王若唯、吳金霖有原告所主張
      欺瞞行為，否則何需賠償原告上述費用。然被告已經陳述
      係因原告不願支付上開危險保費、指數型基金，連申購基
      金與贖回時，臺幣兌換美元之價差，原告都認為不應由其
      負擔，要求被告等須補償危險保費、指數型基金及匯差，
      被告為求消弭紛爭及基於對客人之尊重，由被告王若唯、
      吳金霖各給付原告34,203元，共計68,406元，補償原告不
      願支付之上開費用之情；本院審酌被告王若唯任職被告荷
      蘭銀行所屬理財專員，被告吳金霖任職被告荷銀保險公司
      所屬保險專員，服務客戶及追求業績為其2人之業務，且
      原告2人所繳保險費高達1,300萬元，被告王若唯、吳金霖
      因原告爭執費用之負擔，基於消弭紛爭及對客戶之服務，
      避免流失原告客戶，同意彌補相關費用，並未悖於常情；
      況且本院再審酌，原告2人所繳付之金額高達1,300萬元，
      尚須扣除相關費用後，剩餘金額供申購投資標的，影響原
      告權益甚大，原告如何可能對於其所繳付之金錢目的，遭
      扣除費用性質，均置之不管，一味相信被告王若唯、吳金
      霖，未檢視契約內容而簽名，原告之主張可謂悖於常情；
      再以，原告並不爭執曾於93年4月間，向訴外人花旗銀行
      購買同類產品（即富邦吉祥變額萬能壽險），顯見原告已
      有購買同類產品之經驗，對於系爭產品性質，應更能瞭解
      ；另原告李美慧於96年7月24日以自己任要保人暨被保險
      人，向安聯人壽購買投保金額300萬元之系爭契約3（保單
      號碼：PL00000000），該保單之要保書尚有指定訴外人即
      原告之女陳宇彤為受益人，而「受益人」之用語，乃與保
      險契約明顯相關，且指定陳宇彤為受益人，應係原告所指
      定，否則被告王若唯、吳金霖何以知悉原告之子女姓名；
      原告雖主張該受益人為事後由被告吳金霖補載，然為被告
      所否認，原告又未舉證證明，該主張即非可採信；況且原
      告李美慧於96年5月3日以自己任要保人暨被保險人，向訴
      外人安聯人壽購買投保金額556萬元之系爭契約1（保單號
      碼：PL00000000），係指定其配偶即原告陳蘊馥為受益人
      ，而原告陳蘊馥任要保人暨被保險人，於96年5月3日向安
      聯人壽購買投保金額556萬元之系爭契約2（保單號碼：
      PL00000000），則係指定原告李美慧為受益人，均如上述
      ，該等受益人之指定，亦均與保險契約有關，顯見原告並
      非不知悉所購買之商品性質為保險契約；故原告主張被告
      王若唯、吳金霖隱瞞保險契約性質，詐騙原告購買系爭商
      品等語，即與事證不符，而未可採信。
（五）原告另主張系爭保險契約要保書被保險人健康告知事項，
      均係被告吳金霖未經原告之授權，亦未就相關內容詢問原
      告等，即擅自虛偽填載上開要保書上之告知義務欄，致原
      告李美慧所購買之系爭契約3、4、5及原告陳蘊馥所購買
      之系爭契約6、7，共5份保單，因據實告知事項欄勾選有
      不實或遺漏之處，而於98年6月12日分別遭訴外人安聯人
      壽以原告李美慧、陳蘊馥違反保險法第64條之告知義務而
      解約，並僅退還各保單之賸餘價值1,810,286元、1,810,2
      86元、1,842,331元、1,844,164元、1,830,066元，共計9
      ,137,133元，致原告2人受有損害之情，則為被告所否認
      ，被告吳金霖雖不否認據實告知事項欄為其所填寫，但抗
      辯上述告知事項之填載，係經原告之告知後所填載等語。
      是本件首應論究者，乃被告吳金霖是否未經徵詢原告應告
      知事項內容，即虛偽記載據實告知事項欄之內容。
（六）而查，原告並不爭執原告陳蘊馥任要保人暨被保險人，指
      定原告李美慧為受益人，於96年5月3日向安聯人壽購買投
      保金額556萬元之系爭契約2（保單號碼：PL00000000）、
      原告陳蘊馥任要保人暨被保險人，向安聯人壽購買系爭契
      約6、7（保單號碼分別為：PL00000000、PL00000000）之
      要保書內所附被保險人陳蘊馥之健康告知事項所載原告陳
      蘊馥身高、體重數據資料之正確性，而原告陳蘊馥之身高
      、體重，如非原告告知或提供資料，被告吳金霖應無從知
      悉而記載正確，因此，被告吳金霖抗辯原告所投保上述保
      險契約要保書所附健康告知事項內容之填載，係被告吳金
      霖詢問原告陳蘊馥後填寫，即屬有據；至於原告李美慧所
      投保保險單之健康告知事項有身高、體重不符之情形，經
      本院檢視原告李美慧於96年5月3日以自己任要保人暨被保
      險人，指定其配偶即原告陳蘊馥為受益人，向訴外人安聯
      人壽購買投保金額556萬元之系爭契約1（保單號碼：PL00
      000000）、原告李美慧於96年7月24日以自己任要保人暨
      被保險人，指定訴外人陳宇彤為受益人，向安聯人壽購買
      投保金額300萬元之系爭契約3（保單號碼：PL00000000）
      、原告李美慧以自己任要保人暨被保險人，向安聯人壽購
      買系爭契約4、5（保單號碼分別為：PL00000000、PL0000
      0000）之要保書所附健康告知事項內容有關身高、體重之
      記載，其中保單號碼：PL00000000、PL00000000、PL0000
      0000號之要保書健康告知事項內容有關身高、體重之記載
      ，均為160公分、50公斤，僅保單號碼：PL00000000號之
      要保書健康告知事項內容有關身高、體重之記載為155公
      分、52公斤；而原告李美慧所投保保單號碼：PL00000000
      、PL00000000、PL00000000號之保險契約，與原告陳蘊馥
      所投保保單號碼：PL00000000、PL00000000、PL00000000
      號之保險契約係同時間投保，應該是同一時間由被告吳金
      霖辦理要保，原告陳蘊馥投保之保險單要保書健康告知事
      項所載身高、體重既屬正確，而可確認被告吳金霖曾徵詢
      過原告陳蘊馥有關健康告知事項內容，則依常情，被告吳
      金霖同一時間辦理原告李美慧之投保事項，被告吳金霖應
      同時有就原告李美慧之保險單要保書健康告知事項徵詢過
      原告李美慧，此亦可由上述原告李美慧所投保保單號碼：
      PL00000000、PL00000000、PL00000000號之要保書健康告
      知事項所載身高、體重之記載，均為160公分、50公斤之
      記載一致可知，是被告吳金霖抗辯曾就健康告知事項徵詢
      過原告，應屬可信；至於原告李美慧所投保保單號碼：PL
      00000000號之要保書健康告知事項內容有關身高、體重之
      記載雖為155公分、52公斤，與上述其他保單要保書之記
      載不符，但本院審酌原告李美慧所投保其他保險單時間，
      係在保單號碼：PL00000000號之前及之後，而其他保單要
      保書既均經被告吳金霖徵詢過原告，則被告吳金霖抗辯詢
      問後未當場填寫，嗣後依記憶補填方致與李美慧實際身高
      、體重出現落差，非不可能；況且，訴外人安聯人壽並非
      因身高、體重之記載有誤差而解除保險契約，而係以原告
      李美慧有重金屬中毒、甲狀腺癌、良性結節、結腸無力等
      病史，原告陳蘊馥有腎結石、痛風性關節炎、良性前列腺
      增生、代謝異常等病史，未據實告知，違反保險法第64
      條規定解除保險契約，然被告吳金霖就健康告知事項既曾
      徵詢過原告，被告吳金霖就原告所投保單要保書健康告知
      事項所載無就醫及疾病記錄之填載，應符合原告當時所告
      知內容，故原告主張要保書上之據實告知義務說明欄為被
      告吳金霖擅自填寫，即不可採。
（七）故綜上所述，原告主張被告王若唯、吳金霖就系爭保險契
      約之訂定，對原告有欺騙及隱瞞之行為，且被告吳金霖未
      經授權擅自虛偽填載要保書上之告知義務欄，導致原告遭
      保險公司片面解約而受有損害之事實，均與現行證據未符
      ，而不可採，則原告據此主張被告等應負侵權行為損害賠
      償責任，即依法無據，不應准許。
五、本件判決基礎已臻明確，兩造其餘攻擊防禦方法及舉證，於
    判決結果無影響，毋庸一一論列，附此敘明。
六、本件原告之請求既經駁回，其假執行之聲請即失所附麗，不
    應准許，應併予駁回。
七、結論：原告之訴並無理由，依民事訴訟法第78條，判決如主
    文。
中    華    民    國    99    年    12    月    31    日
                  民事第二庭    法  官  陳杰正
以上正本係照原本作成。
如對本判決上訴，須於判決送達後20日內向本院提出上訴狀。如
委任律師提起上訴者，應一併繳納上訴審裁判費。
中    華    民    國    99    年    12    月    31    日
                                書記官  王怡屏

司法院資訊處製作；財團法人民間司法改革基金會備份。
